ACORDAO-COMPLETO-2523039

ACÓRDÃO 4459/2022 ATA 29/2022 - SEGUNDA CÂMARA

VISTOS, relatados e discutidos estes autos de Tomada de Contas Especial instaurada pelo Departamento do Programa Calha Norte, em desfavor de Gledson Hadson Paulain Machado e Exacon Construções Ltda., em razão de não comprovação da regular aplicação dos recursos repassados por meio do Convênio 00418/2013, registro Siafi 786582, firmado entre o Ministério da Defesa e o município de Nhamundá-AM, no valor de R$ 512.500,00, sendo R$ 500.000,00 à conta do concedente e R$ 12.500,00 referentes à contrapartida do convenente, e que tinha por objeto a "construção de Feira do Pescado";
ACORDAM os Ministros do Tribunal de Contas da União, reunidos em Sessão da Segunda Câmara, ante as razões expostas pelo Relator, e com fundamento nos arts. 1º, inciso I; 16, inciso III, alínea "b", 19, parágrafo único; 23, inciso III; da Lei 8.443, de 16 de julho de 1992, em:
9.1. considerar revel a responsável Exacon Construções Ltda., com fulcro no art. 12, § 3º, da Lei 8.443/1992; 
9.2. rejeitar as alegações de defesa apresentadas pelo responsável Gledson Hadson Paulain Machado;
9.3. julgar irregulares as contas do as contas do Sr. Gledson Hadson Paulain Machado e da empresa Exacon Construções Ltda., condenando-os, solidariamente, ao pagamento das importâncias a seguir especificadas, atualizadas monetariamente e acrescidas dos juros de mora, calculadas a partir das datas discriminadas até a data da efetiva quitação do débito, fixando-lhes o prazo de quinze dias, para que comprovem, perante o Tribunal, o recolhimento das referidas quantias aos cofres do Tesouro Nacional, nos termos do art. 23, inciso III, alínea "a", da citada lei, c/c o art. 214, inciso III, alínea "a", do Regimento Interno do TCU.
	Data de ocorrência
	Valor histórico (R$) 

	7/12/2016
	25.218,97

	28/10/2016
	95.475,68

9.4. aplicar individualmente, ao Sr. Gledson Hadson Paulain Machado e à Exacon Construções Ltda. a multa prevista no art. 57 da Lei 8.443/1992 c/c o art. 267 do Regimento Interno do TCU,  no valor de R$ 16.000,00 (dezesseis mil reais) , fixando-lhes o prazo de quinze dias, a contar da notificação, para que comprovem, perante o Tribunal (art. 214, III, alínea "a", do Regimento Interno do TCU) , o recolhimento da dívida aos cofres do Tesouro Nacional, atualizada monetariamente desde a data do acórdão proferido por este Tribunal até a data do efetivo recolhimento, se paga após o vencimento, na forma da legislação em vigor;
9.5. autorizar, se requerido, com fundamento no art. 26, da Lei 8.443/1992, c/c o art. 217, do Regimento Interno do TCU, o parcelamento da dívida em até 36 (trinta e seis) parcelas, incidindo sobre cada parcela, corrigida monetariamente, os correspondentes legais, fixando-se o prazo de 15 (quinze) dias, a contar do recebimento da notificação, para comprovar perante o Tribunal o recolhimento da primeira parcela, e de 30 (trinta) dias, a contar da parcela anterior, para comprovar os recolhimentos das demais parcelas, devendo incidir sobre cada valor mensal, atualizado monetariamente, os juros de mora devidos, no caso do débito, na forma prevista na legislação em vigor, alertando os responsáveis de que a falta de comprovação do recolhimento de qualquer parcela implicará o vencimento antecipado do saldo devedor, nos termos do art. 26, parágrafo único, da Lei 8.443/1992, c/c o art. 217, § 2º, do Regimento Interno deste Tribunal;
9.6. autorizar, desde logo, a cobrança judicial da dívida, nos termos do art. 28, inciso II, da Lei 8.443/1992, caso não atendidas as notificações;
9.7. enviar cópia do Acórdão à Procuradoria da República no Estado do Amazonas, nos termos do § 3º do art. 16 da Lei 8.443/1992, c/c o § 7º do art. 209 do Regimento Interno do TCU, para adoção das medidas cabíveis; 
9.8. enviar cópia dos autos ao Tribunal de Contas do Estado do Amazonas, para adoção das providências que entender pertinente, relativamente ao estágio atual do objeto do Convênio 00418/2013 (Siafi 786582) , firmado entre o Ministério da Defesa e o Município de Nhamundá-AM, e que tinha por objeto a "construção de Feira Pescado";
9.9. informar à Procuradoria da República no Estado do Amazonas, ao Departamento do Programa Calha Norte e aos responsáveis que a presente deliberação, acompanhada do Relatório e do Voto que a fundamentam, está disponível para a consulta no endereço virtual https://www.tcu.gov.br/acordaos, além de esclarecer que, caso requerido, o TCU poderá fornecer sem custos as correspondentes cópias, de forma impressa;
9.10. informar à Procuradoria da República no Estado do Amazonas que, nos termos do parágrafo único do art. 62 da Resolução TCU 259/2014, os procuradores e membros do Ministério Público credenciados nesta Corte podem acessar os presentes autos de forma eletrônica e automática, ressalvados apenas os casos de eventuais peças classificadas como sigilosas, as quais requerem solicitação formal.

Tomada de Contas Especial instaurada pelo Departamento do Programa Calha Norte, em desfavor de Gledson Hadson Paulain Machado e Exacon Construções Ltda., em razão de não comprovação da regular aplicação dos recursos repassados por meio do Convênio 00418/2013, registro Siafi 786582, firmado entre o Ministério da Defesa e o município de Nhamundá-AM, no valor de R$ 512.500,00, sendo R$ 500.000,00 à conta do concedente e R$ 12.500,00 referentes à contrapartida do convenente, e que tinha por objeto a construção de Feira do Pescado.

Segunda Câmara

Prefeitura Municipal de Nhamundá - AM.

3. Interessados/Responsáveis:
3.1. Interessado: Departamento do Programa Calha Norte (CNPJ 14.665.070/0001-73).
3.2. Responsáveis: Exacon Construções Ltda. (CNPJ 84.659.101/0001-69) e Gledson Hadson Paulain Machado (CPF XXX.628.582-XX)

13.1. Ministros presentes: Bruno Dantas (Presidente), Augusto Nardes, Aroldo Cedraz (Relator) e Antonio Anastasia.
13.2. Ministros-Substitutos presentes: Marcos Bemquerer Costa e André Luís de Carvalho.

AROLDO CEDRAZ

Trata-se de Tomada de Contas Especial instaurada pelo Departamento do Programa Calha Norte, em desfavor de Gledson Hadson Paulain Machado e Exacon Construções Ltda., em razão de não comprovação da regular aplicação dos recursos repassados por meio do Convênio 00418/2013, registro Siafi 786582 (Peça 11) , firmado entre o Ministério da Defesa e o município de Nhamundá/AM, e que tinha por objeto a "construção de Feira Pescado".
2.	Transcrevo a seguir, a instrução lavrada no âmbito da Secretaria de Controle Externo de Tomada de Contas Especial (Peça 129) , cujas conclusões contaram com a anuência do corpo dirigente daquela unidade técnica (Peças 130 e 131) :
	"[...] HISTÓRICO
Em 2/10/2018, com fundamento na IN/TCU 71/2012, alterada pela IN/TCU 76/2016 e DN/TCU 155/2016, o dirigente da instituição Departamento do Programa Calha Norte autorizou a instauração da tomada de contas especial (peça 51) . O processo foi registrado no sistema e-TCE com o número 2218/2018.
O Convênio 00418/2013, registro Siafi 786582, foi firmado no valor de R$ 512.500,00, sendo R$ 500.000,00 à conta do concedente e R$ 12.500,00 referentes à contrapartida do convenente. Teve vigência de 24/10/2013 a 29/12/2016, com prazo para apresentação da prestação de contas em 27/2/2017. Os repasses efetivos da União totalizaram R$ 500.000,00 (peça 26) .
A prestação de contas e complementações enviadas foram analisadas por meio do documento constante na peça 15.
O fundamento para a instauração da Tomada de Contas Especial, conforme consignado na matriz de responsabilização elaborada pelo tomador de contas, foi a constatação da seguinte irregularidade: 
Não comprovação da boa e regular aplicação dos recursos recebidos da União, por meio do convênio 418/PCN/2013 (SICONV n° 786582) , celebrado entre o órgão Ministério da Defesa, no âmbito do Departamento do Programa Calha Norte (DPCN) , e a prefeitura do munícipio de Nhamundá/AM.
O responsável arrolado na fase interna foi devidamente comunicado e, diante da ausência de justificativas suficientes para elidir a irregularidade e da não devolução dos recursos, instaurou-se a tomada de contas especial.
Foram pagos à empresa contratada os seguintes valores:
	NF
	Data do pagamento
	Valor (R$ 1,00) 
	Peça

	23
	13/1/2016
	11.131,95
	27

	28
	13/1/2016
	201.307,93
	30

	36
	1/6/2016
	109.881,90
	34

	40
	28/10/2016
	163.964,34
	37

	44
	7/12/2016
	25.218,97
	40

	Total
	511.505,09

No relatório (peça 61) , o tomador de contas concluiu que o prejuízo importaria no valor original de R$ 499.024,36, imputando-se a responsabilidade a Gledson Hadson Paulain Machado, Prefeito, no período de 1/1/2013 a 31/12/2016 e 1/1/2017 a 31/12/2020, na condição de gestor dos recursos. 
Em 15/2/2019, a Secretaria de Controle Interno do Ministério da Defesa emitiu o relatório de auditoria (peça 62) , em concordância com o relatório do tomador de contas. O certificado de auditoria e o parecer do dirigente do órgão de controle interno concluíram pela irregularidade das presentes contas (peças 63 e 64) .
Em 26/2/2019, o ministro responsável pela área atestou haver tomado conhecimento das conclusões contidas no relatório e certificado de auditoria, bem como do parecer conclusivo do dirigente do órgão de controle interno, manifestando-se pela irregularidade das contas, e determinou o encaminhamento do processo ao Tribunal de Contas da União (peça 65) .
Na instrução inicial (peça 67) , analisando-se os documentos nos autos, concluiu-se pela necessidade de realização de citação para as seguintes irregularidades: 
Irregularidade 1: pagamento por serviços não realizados relativamente à execução do objeto do Convênio 00418/2013, registro Siafi 786582, (peça 11) firmado entre o Ministério da Defesa e Município de Nhamundá - AM, e que tinha por objeto o instrumento descrito como "construção de Feira do Pescado", conforme apurado no relatório de visita in loco inserido à peça 46 do presente processo.
Evidências da irregularidade: documentos técnicos presentes nas peças 23, 35, 41, 43, 45, 46, 47, 49, 50 e 52.
Normas infringidas: Constituição Federal art. 37, caput c/c o art. 70, parágrafo único; Decreto-lei 200/67, art. 93; Lei 10522/2002 art. 26-A, parágrafos 4° e 5°; Portaria interministerial 507/2011, art. 82, parágrafo 1°, inciso II, alínea "a"; cláusula quinta, item II.1, e cláusula nona, caput do Termo do convênio 418/2013.
Débitos relacionados ao responsável Gledson Hadson Paulain Machado (CPF: XXX.628.582-XX) :
	Data de ocorrência
	Valor histórico (R$ 1,00) 

	7/12/2016
	25.218,97

	28/10/2016
	95.475,68

Cofre credor: Tesouro Nacional.
Responsável: Gledson Hadson Paulain Machado (CPF: XXX.628.582-XX) .
Conduta: recebimento dos serviços e realização dos pagamentos à empresa contratada por serviços não executados.
Nexo de causalidade: o recebimento dos serviços e realização dos pagamentos à empresa contratada por serviços não executados acarretou prejuízo ao erário correspondente ao valor repassado e, consequentemente, não executado.
Culpabilidade: não há excludentes de ilicitude, de culpabilidade e de punibilidade; é razoável supor que o administrador responsável pela pessoa jurídica tinha consciência da ilicitude de sua conduta; era exigível conduta diversa da praticada, qual seja, tomar todas as providências necessárias à continuidade da execução do objeto do instrumento.
Encaminhamento: citação.
Irregularidade 2: irregularidade na execução do Contrato 031/2015, celebrado com o município de Nhamundá/AM para execução do objeto do Convênio 00418/2013, registro Siafi 786582, (peça 11) firmado entre o Ministério da Defesa e Município de Nhamundá - AM, e que tinha por objeto o instrumento descrito como "construção de Feira do Pescado", em virtude de recebimento de valores por serviços não executados.
Evidências da irregularidade: documentos técnicos presentes nas peças 23, 35, 41, 43, 45, 46, 47, 49, 50, 53 e 56.
Normas infringidas: Constituição Federal art. 37, caput c/c o art. 70, parágrafo único; Decreto"lei 200/67, art. 93; Lei 10522/2002 art. 26-A, parágrafos 4° e 5°; Portaria interministerial 507/2011, art. 82, parágrafo 1°, inciso II, alínea "a"; cláusula quinta, item II.1, e cláusula nona, caput do Termo do convênio 418/2013.
Débitos relacionados ao responsável Exacon Construções Ltda. (CNPJ: 84.659.101/0001-69) :
	Data de ocorrência
	Valor histórico (R$ 1,00) 

	7/12/2016
	25.218,97

	28/10/2016
	95.475,68

Cofre credor: Tesouro Nacional.
Responsável: Exacon Construções Ltda. (CNPJ: 84.659.101/0001-69) .
Conduta: recebimento de pagamentos por serviços não executados.
Nexo de causalidade: o recebimento de pagamentos por serviços não executados acarretou prejuízo ao erário correspondente ao valor repassado e, consequentemente, não executado.
Culpabilidade: não há excludentes de ilicitude, de culpabilidade e de punibilidade; é razoável supor que o administrador responsável pela pessoa jurídica tinha consciência da ilicitude de sua conduta; era exigível conduta diversa da praticada, qual seja, tomar todas as providências necessárias à continuidade da execução do objeto do instrumento. 
Encaminhamento: citação.
Apesar de o tomador de contas não haver incluído Exacon Construções Ltda. como responsável neste processo, após análise realizada sobre a documentação acostada aos autos, conclui-se que sua responsabilidade deve ser incluída, uma vez que há evidências de que tenha tido participação nas irregularidades aqui verificadas.
Em cumprimento ao pronunciamento da unidade (peça 69) , foram efetuadas citações dos responsáveis, nos moldes adiante:
 Gledson Hadson Paulain Machado - promovida a citação do responsável, conforme delineado adiante:
	Comunicação: Ofício 1801/2019 - SecexTCE (peça 73) 
Data da Expedição: 25/4/2019
Data da Ciência: 6/5/2019 (peça 76) 
Nome Recebedor: Maria Auxiliadora L. da Silva
Observação: Ofício enviado para o endereço do responsável, conforme pesquisa na base de dados no sistema da Receita Federal, custodiada pelo TCU.
Fim do prazo para a defesa: 21/5/2019
	
 Exacon Construções Ltda. - promovida a citação do responsável, conforme delineado adiante:
	Comunicação: Ofício 1803/2019 - SecexTCE (peça 72) 
Data da Expedição: 25/4/2019
Data da Ciência: não houve (Mudou-se) (peças 75 e 74) 
Observação: Ofício enviado para o endereço do responsável, conforme pesquisa na base de dados no sistema da Receita Federal, custodiada pelo TCU.
	
	Comunicação: Ofício 3736/2019 - SecexTCE (peça 77) 
Data da Expedição: 25/6/2019
Data da Ciência: não houve (Número inexistente) (peça 113) 
Observação: Ofício enviado para o endereço do responsável, conforme pesquisa na base de dados no sistema da Receita Federal, custodiada pelo TCU.
	
	Comunicação: Ofício 4569/2019 - SecexTCE (peça 114) 
Data da Expedição: 10/7/2019
Data da Ciência: não houve (Mudou-se) (peça 115) 
Observação: Ofício enviado para o endereço do responsável, conforme pesquisa na base de dados no sistema da Receita Federal, custodiada pelo TCU.
	
	Comunicação: Edital 0066/2019 - Seproc (peça 116) 
Data da Publicação: 30/7/2019
Fim do prazo para a defesa: 15/8/2019
	
Conforme Despacho de Conclusão das Comunicações Processuais (peça 120) , as providências inerentes às comunicações processuais foram concluídas. 
Transcorrido o prazo regimental, a responsável Exacon Construções Ltda. permaneceu silente, devendo ser considerada revel, nos termos do art. 12, § 3º, da Lei 8.443/1992, e o responsável Gledson Hadson Paulain Machado apresentou defesa, que será analisada na seção Exame Técnico.
Na instrução precedente (peça 121) , considerando a apresentação de fotos mostrando que a obra conveniada estaria concluída, propôs-se o encaminhamento de diligência à Prefeitura de Nhamundá/AM, para informar e comprovar documentalmente se a obra foi efetivamente concluída e se está em funcionamento.
Em cumprimento ao despacho do titular desta unidade técnica (peça 123) , foram encaminhados os ofícios de diligência 8483/2019-TCU/Seproc, de 23/10/2019 (peça 124) , e 11.115/2019-TCU/Secex-TCE, de 30/12/2019 (peça 126) , recebidos em 14/11/2019 (peça 125) e em 18/1/2020 (peça 127) , respectivamente.
ANÁLISE DOS PRESSUPOSTOS DE PROCEDIBILIDADE DA IN/TCU 71/2012
Avaliação de Viabilidade do Exercício do Contraditório e Ampla Defesa
	Verifica-se que não houve o transcurso de mais de dez anos desde o fato gerador sem que tenha havido a notificação dos responsáveis pela autoridade administrativa federal competente (art. 6º, inciso II, c/c art. 19 da IN/TCU 71/2012, modificada pela IN/TCU 76/2016) , uma vez que o fato gerador da irregularidade sancionada ocorreu em 7/12/2016, e os responsáveis foram notificados sobre as irregularidades pela autoridade administrativa competente conforme abaixo:
Gledson Hadson Paulain Machado, por meio do ofício acostado à peça 48, recebido em 4/7/2018, conforme AR (peça 49) .
Exacon Construções Ltda., responsável não notificado na fase interna.
Valor de Constituição da TCE 	
	Verifica-se, ainda, que o valor atualizado do débito apurado (sem juros) em 1/1/2017 é de R$ 242.956,18, portanto superior ao limite mínimo de R$ 100.000,00, na forma estabelecida conforme os arts. 6º, inciso I, e 19 da IN/TCU 71/2012, modificada pela IN/TCU 76/2016. 
OUTROS PROCESSOS/DÉBITOS NOS SISTEMAS DO TCU COM OS MESMOS RESPONSÁVEIS
	Informa-se que foram encontrados processos no Tribunal com os mesmos responsáveis:
	Responsável
	Processos

	Gledson Hadson Paulain Machado
	Processo 027.580/2019-9 [CBEX, encerrado, "Cobrança Executiva de multa originária do (s) AC (s) AC-3067-14/2019-2C, referente ao TC Processo 001.277/2017-0"]
Processo 027.581/2019-5 [CBEX, encerrado, "Cobrança Executiva de débito originária do (s) AC (s) AC-3067-14/2019-2C, referente ao TC Processo 001.277/2017-0"]
Processo 001.277/2017-0 [TCE, encerrado, "Contrato de Repasse n° 0197.568-05/2016 - SIAFI 57110 -celebrado entre Ministério do Desenvolvimento Social e Agrário / Caixa Econômica Federal e município de Nhamundá-AM"]
Processo 000.807/2016-8 [TCE, encerrado, "Contrato de Repasse 0200.292-54/2006 (Siafi 571618) firmado entre Ministério das Cidades e Município de Nhamundá/AM"]
Processo 006.200/2019-2 [TCE, aberto, "TCE instaurada pelo (a) Departamento do Programa Calha Norte em razão de Não comprovação da regular aplicação dos recursos repassados pela União, Convênio 00417/2013, firmado com o/a MINISTERIO DA DEFESA, Siafi/Siconv 785441, função DEFESA NACIONAL, que teve como objeto CONSTRUÇÃO DE PRAÇA DE ALIMENTAÇÃO (nº da TCE no sistema: 2132/2018) "]

	Exacon Construções Ltda.
	Processo 006.200/2019-2 [TCE, aberto, "TCE instaurada pelo (a) Departamento do Programa Calha Norte em razão de Não comprovação da regular aplicação dos recursos repassados pela União, Convênio 00417/2013, firmado com o/a MINISTERIO DA DEFESA, Siafi/Siconv 785441, função DEFESA NACIONAL, que teve como objeto CONSTRUÇÃO DE PRAÇA DE ALIMENTAÇÃO (nº da TCE no sistema: 2132/2018) "]

	A tomada de contas especial está, assim, devidamente constituída e em condição de ser instruída.
EXAME TÉCNICO
Da validade das notificações:
	Preliminarmente, cumpre tecer breves considerações sobre a forma como são realizadas as comunicações processuais no TCU. A esse respeito, destacam-se o art. 179, do Regimento Interno do TCU (Resolução 155, de 4/12/2002) e o art. 4º, inciso III, § 1º, da Resolução TCU 170, de 30 de junho de 2004, in verbis:
Art. 179. A citação, a audiência ou a notificação, bem como a comunicação de diligência, farse-ão:
I - mediante ciência da parte, efetivada por servidor designado, por meio eletrônico, fac-símile, telegrama ou qualquer outra forma, desde que fique confirmada inequivocamente a entrega da comunicação ao destinatário;
II - mediante carta registrada, com aviso de recebimento que comprove a entrega no endereço do destinatário;
III - por edital publicado no Diário Oficial da União, quando o seu destinatário não for localizado
 (...) 
Art. 3º As comunicações serão dirigidas ao responsável, ou ao interessado, ou ao dirigente de órgão ou entidade, ou ao representante legal ou ao procurador constituído nos autos, com poderes expressos no mandato para esse fim, por meio de:
I - correio eletrônico, fac-símile ou telegrama;
II - servidor designado;
III - carta registrada, com aviso de recebimento;
IV - edital publicado no Diário Oficial da União, quando o seu destinatário não for localizado, nas hipóteses em que seja necessário o exercício de defesa.
Art. 4º. Consideram-se entregues as comunicações:
I - efetivadas conforme disposto nos incisos I e II do artigo anterior, mediante confirmação da ciência do destinatário;
II - realizadas na forma prevista no inciso III do artigo anterior, com o retorno do aviso de recebimento, entregue comprovadamente no endereço do destinatário;
III - na data de publicação do edital no Diário Oficial da União, quando realizadas na forma prevista no inciso IV do artigo anterior.
§ 1º O endereço do destinatário deverá ser previamente confirmado mediante consulta aos sistemas disponíveis ao Tribunal ou a outros meios de informação, a qual deverá ser juntada ao respectivo processo.
 (...) 
	Bem se vê, portanto, que a validade da citação via postal não depende de que o aviso de recebimento seja assinado pelo próprio destinatário da comunicação, o que dispensa, no caso em tela, a entrega do AR em "mãos próprias". A exigência da norma é no sentido de o Tribunal verificar se a correspondência foi entregue no endereço correto, residindo aqui a necessidade de certeza inequívoca. 
	Não é outra a orientação da jurisprudência do TCU, conforme se verifica dos julgados a seguir transcritos:
São válidas as comunicações processuais entregues, mediante carta registrada, no endereço correto do responsável, não havendo necessidade de que o recebimento seja feito por ele próprio (Acórdão 3648/2013-TCU-Segunda Câmara, Relator Min. José Jorge) ;
É prescindível a entrega pessoal das comunicações pelo TCU, razão pela qual não há necessidade de que o aviso de recebimento seja assinado pelo próprio destinatário. Entregandose a correspondência no endereço correto do destinatário, presume-se o recebimento da citação. (Acórdão 1019/2008-TCU-Plenário, Relator Min. Benjamin Zymler) ;
As comunicações do TCU, inclusive as citações, deverão ser realizadas mediante Aviso de Recebimento - AR, via Empresa Brasileira de Correios e Telégrafos, bastando para sua validade que se demonstre que a correspondência foi entregue no endereço correto. (Acórdão 1526/2007-TCU-Plenário, Relator Min. Aroldo Cedraz) .
A validade do critério de comunicação processual do TCU foi referendada pelo Supremo Tribunal Federal, nos termos do julgamento do MS-AgR 25.816/DF, por meio do qual se afirmou a desnecessidade da ciência pessoal do interessado, entendendo-se suficiente a comprovação da entrega do "AR" no endereço do destinatário:
Ementa: agravo regimental. Mandado de segurança. Desnecessidade de intimação pessoal das decisões do tribunal de contas da união. art. 179 do regimento interno do TCU. Intimação do ato impugnado por carta registrada, iniciado o prazo do art. 18 da lei nº 1.533/51 da data constante do aviso de recebimento. Decadência reconhecida. Agravo improvido.
O envio de carta registrada com aviso de recebimento está expressamente enumerado entre os meios de comunicação de que dispõe o Tribunal de Contas da União para proceder às suas intimações.
O inciso II do art. 179 do Regimento Interno do TCU é claro ao exigir apenas a comprovação da entrega no endereço do destinatário, bastando o aviso de recebimento simples. 
Da revelia da responsável Exacon Construções Ltda.
No caso vertente, a citação do responsável (Exacon Construções Ltda.) se deu em endereços provenientes de pesquisas de endereços realizadas pelo TCU (vide parágrafos acima) , porquanto, devido ao insucesso de realizar a citação em endereços constantes na base de dados da Receita custodiada pelo TCU, buscou-se a notificação em endereços provenientes das bases de dados públicas custodiadas pelo TCU (TSE e Renach) e das bases de dados do próprio TCU. O insucesso na tentativa entrega dos ofícios citatórios nesses endereços não ficou comprovado, razão pela qual promoveu-se a notificação por edital publicado no Diário Oficial da União (peça 116) .
Importante destacar que, antes de promover a citação por edital, para assegurar a ampla defesa, buscaram-se outros meios possíveis para localizar e citar a responsável, nos limites da razoabilidade, fazendo juntar aos autos informação comprobatória dos diferentes meios experimentados que restaram frustrados, tal como se demonstrou no item anterior da presente instrução (Acórdão 4851/2017-TCU-Primeira Câmara, Relator Min. Augusto Sherman) .
Nos processos do TCU, a revelia não leva à presunção de que seriam verdadeiras todas as imputações levantadas contra os responsáveis, diferentemente do que ocorre no processo civil, em que a revelia do réu opera a presunção da verdade dos fatos narrados pelo autor (Acórdão 1009/2018-TCU-Plenário, Relator Min. Bruno Dantas; 2369/2013 - TCU - Plenário, Relator Min. Benjamin Zymler e 2449/2013 - TCU - Plenário, Relator Min. Benjamin Zymler) . Dessa forma, a avaliação da responsabilidade do agente não pode prescindir da prova existente no processo ou para ele carreada. 
Ao não apresentar sua defesa, a responsável deixou de produzir prova da regular aplicação dos recursos sob sua responsabilidade, em afronta às normas que impõem aos gestores públicos a obrigação legal de, sempre que demandados pelos órgãos de controle, apresentar os documentos que demonstrem a correta utilização das verbas públicas, a exemplo do contido no art. 93 do Decreto-Lei 200/1967: "Quem quer que utilize dinheiros públicos terá de justificar seu bom e regular emprego na conformidade das leis, regulamentos e normas emanadas das autoridades administrativas competentes." 
Mesmo as alegações de defesa não sendo apresentadas, considerando o princípio da verdade real que rege esta Corte, procurou-se buscar, em manifestações da responsável na fase interna desta Tomada de Contas Especial, se havia algum argumento que pudesse ser aproveitado a seu favor. 
No entanto, a responsável não se manifestou na fase interna, não havendo, assim, nenhum argumento que possa vir a ser analisado e posteriormente servir para afastar as irregularidades apontadas.
Em se tratando de processo em que a parte interessada não se manifestou acerca das irregularidades imputadas, não há elementos para que se possa efetivamente aferir e reconhecer a ocorrência de boa-fé na conduta do responsável, podendo este Tribunal, desde logo, proferir o julgamento de mérito pela irregularidade das contas, conforme os termos dos §§ 2º e 6º do art. 202 do Regimento Interno do TCU. (Acórdão 2064/2011-TCU-Primeira Câmara (relator Min. Ubiratan Aguiar) , 6.182/2011-TCU-1ª Câmara (relator Min. Weber de Oliveira) , 4.072/2010-TCU-1ª Câmara (Relator Min. Valmir Campelo) , 1.189/2009-TCU-1ª Câmara (Relator Min. Marcos Bemquerer) , 731/2008-TCU-Plenário (Relator Min. Aroldo Cedraz) .
Dessa forma, a responsável Exacon Construções Ltda. deve ser considerada revel, nos termos do art. 12, § 3º, da Lei 8.443/1992, devendo as contas serem julgadas irregulares, condenando-a ao débito apurado e aplicando-lhe a multa prevista no art. 57 da Lei 8.443/1992.
Da defesa do responsável Gledson Hadson Paulain Machado
O responsável Gledson Hadson Paulain Machado apresentou defesa, que passa a ser analisada em seguida:
Argumento 1 (peça 78, p. 2-3) :
O responsável apresenta alegações sucintas. Após justificar que as obras sofreram atrasos por conta de mau tempo e dificuldades de acesso ao município, assevera que a obra foi concluída, não havendo qualquer dano ao erário, necessitando assim de uma nova vistoria para confirmar o alegado na presente defesa. Para corroborar suas afirmações, anexa fotografias da obra (peças 79-112) .
 (...) 
Outrossim, o defendente pretende demonstrar, entre os outros fatos, a incorreta interpretação de dados constantes do Convênio, pois o mesmo foi totalmente concluído.
Culto julgador, as obras sofreram atrasos em virtude principalmente de dois fatores preponderantes para esta região do país, qual seja a chuva e a logística.
Os anos de 2017 e 2018 foram anos atípicos aos já anos chuvosos que se dá na Floresta Amazônica. Tal fato é público e notório, ao qual infelizmente a obra sofreu um grande atraso.
 (...) 
Análise do argumento 1: 
De fato, constam dos autos fotografias da obra em vias de conclusão (peças 79-112) , que podem caracterizar a aplicação dos recursos no objeto do convênio.
No entanto, já está pacificado na jurisprudência do TCU que fotografias isoladamente consideradas possuem baixo poder probatório, especialmente quando não contêm informações como data, imagens da localização do objeto e outras capazes de estabelecer nexo de causalidade entre a obra executada e os recursos federais repassados. Acórdão 1824/2015-TCU-Primeira Câmara | Relator: BENJAMIN ZYMLER.
No caso presente, as fotografias apresentadas mostram uma edificação recentemente construída e quase que completa, havendo até indicativos de que se trata de uma feira de pescado, pelas instalações que apresentam. Além disso, identifica-se que se trata da mesma construção presente nas fotos de peça 46, p. 11-16, apresentadas anexas ao Laudo de Vistoria 2017LV2409, expedido pelo concedente e que deu origem à presente TCE.
Deste modo, pode-se concluir que não existem dúvidas quanto à veracidade das fotos apresentadas em alegações de defesa, faltando apenas verificar a funcionalidade do objeto para o fim a que se destina e se há nexo entre os recursos federais e os serviços executados após a vistoria de 2017 cujo pagamento compõe o débito deste processo.
Em razão da dúvida quanto à ausência de evidências de que a obra estava em pleno funcionamento, foi proposta, com a anuência do titular da unidade técnica (peça 123) , a diligência de peça 124 (Ofício 8483/2019-TCU/Seproc, de 23/10/2019) . No entanto, mesmo tendo sido reiterada a diligência inicial por meio do Ofício 11115/2019-TCU/Secex-TCE, de 30/12/2019 (peça 126) , a prefeitura municipal de Nhamundá-AM não compareceu aos autos com a documentação adicional que pudesse comprovar o seu funcionamento efetivo.
Ressalte-se que incide sobre o gestor o ônus da prova quanto à regular aplicação dos valores que lhe foram confiados, o que decorre de expressa disposição contida no parágrafo único do art. 70 da Constituição Federal, bem assim do disposto no art. 93 do Decreto-Lei 200/1967 (Acórdão 317/2010-TCU-Plenário, 5.964/2009-TCU-2ª Câmara, 153/2007-TCU-Plenário, 1.293/2008-TCU-2ª Câmara e 132/2006-TCU-1ª Câmara) .
O não atingimento dos objetivos do convênio importa a condenação do responsável à devolução integral dos recursos federais transferidos, ainda que parte ou a totalidade dos recursos repassados tenha sido aplicada no objeto do convênio (Acórdão 4712/2015-TCU-Primeira Câmara, rel. Bruno Dantas) . No entanto, em contanto com o Sr. Clodoaldo Freire Vidal - atual Secretário municipal de Obras - [ (92) 9925X-XXX6], ele afirmou que o objeto conveniado foi construído e funcionou por um período, mas, atualmente, encontra-se fechado e sem utilização. Portanto, uma vez que o empreendimento entrou em operação, houve alcance de objetivo, não competindo mais ao Tribunal de Contas da União acompanhar seu funcionamento, operação e manutenção.
Nesse sentido, é importante salientar que, após a conclusão do convênio, os bens passam automaticamente a incorporar o patrimônio do convenente, sendo, portanto, deste a responsabilidade pela conservação e manutenção do objeto, bem como da instancia de controle correlata a fiscalização dessa manutenção e conservação. A título de ilustração, citam-se excertos do parecer do Ministério Público junto a este Tribunal e do voto condutor do Acórdão 140/2014-TCU-Primeira Câmara, para fundamentar nossa proposta de encaminhamento:
PARECER DO MINISTÉRIO PÚBLICO
Não se pode olvidar que bens públicos municipais que foram executados com recursos públicos federais são, a partir de um dado momento, fiscalizados apenas por órgãos de controle municipal. Do contrário, estar-se-ia admitindo que ao TCU compete acompanhar ad eternum a manutenção e conservação desses bens, o que não nos parece razoável, além de violar a autonomia dos entes federados (CF, art. 18, caput) .
VOTO
Danos ocasionados a bens públicos municipais construídos ou adquiridos com recursos recebidos da União, ocorridos posteriormente à sua incorporação ao patrimônio municipal devem ser levados ao conhecimento das instâncias de controle locais. A situação examinada é da jurisdição do Tribunal de Contas do Estado de Pernambuco. Os gestores municipais deverão responder perante o TCE/PE, se for o caso, o qual deverá ser comunicado das ocorrências tratadas nestes autos.
Por outro lado, neste caso concreto, verifica-se que o último pagamento relativo à execução do objeto conveniado ocorreu em 7/12/2016 (item 7, retro) e que, em 16/11/2017, cerca de um ano depois do último pagamento e também após a vigência do ajuste (findou em 29/12/2016) , a fiscalização constatou que os serviços questionados na citação não haviam sido realizados. Assim, em que pese a conclusão do objeto, o lapso temporal entre o último pagamento e a execução de tais serviços não permite o estabelecimento de nexo causal entre eles (serviços) e os recursos federais transferido no âmbito do mencionado convênio.
Segundo a jurisprudência, elevado lapso temporal (em regra, a partir de 6 meses) entre o pagamento antecipado e a execução dos serviços correspondentes impede o devido nexo causal entre tais serviços e os recursos federais repassados (Acórdão 7328/2014-TCU-Primeira Câmara, Relator Bruno Dantas) . O Acórdão 1067/2009-TCU-Segunda Câmara (Benjamim Zymler) confirma o entendimento: 
5.	No entanto, o pagamento antecipado não é a única inferência que se pode tirar da atitude do gestor de sacar os recursos na data da liberação dos mesmos. Outra questão que se acende diz respeito ao liame entre esse saque e as despesas de execução do objeto do Convênio nº 645/1999. O saque antecipado impede concluir que houve nexo de causalidade entre os recursos recebidos e as despesas realizadas, até mesmo porque entre aquele e o Relatório do suposto cumprimento da obra decorreram, aproximadamente, seis meses (de 24/04/2000 a 16/10/2000) . Isso, sem considerar a inexecução parcial, consubstanciada nos Relatórios de Viagens anteriormente referidos. 
No caso específico, além do lapso temporal superior a 3 anos entre o último pagamento (4/10/2012) e a vistoria de 7/12/2015, a vigência do convênio se encerrou mais de 2 anos antes daquela vistoria. Portanto, não há mais relação entre os serviços feitos após a vistoria de 7/12/2015 e os recursos federais repassados no âmbito do Convênio EP 396/2008 (Siafi 651260) . 
Como respaldo à essa conclusão, tem-se estas decisões:  
Voto condutor do Acórdão 2003/2017-TCU-Segunda Câmara - Relator José Múcio 
9. Na verdade, a afirmação do responsável de que concluiu os serviços em 2013 apenas reforça a conclusão sobre a fragilidade da documentação apresentada a título de prestação de contas. E ainda que se pudesse aceitar as fotografias como comprovação de que os módulos sanitários foram executados, de pouco adiantaria para efeito de comprovar a correta aplicação dos recursos repassados ao município, tendo em vista a perda do nexo de causalidade, diante do longo período de tempo entre os pagamentos efetuados à contratada e a emissão das notas fiscais, ambos ocorridos em 2006, e a suposta conclusão dos serviços em 2013, como alegado. De pouca utilidade, portanto, seria um eventual ateste de que os serviços foram finalizados, por meio de vistoria, como requer o ex-prefeito, se não estiver respaldado em documentação idônea e suficiente para que se conclua que os recursos federais transferidos foram corretamente aplicados no objeto do convênio.   
	Voto condutor do Acórdão 2491/2016-TCU-Primeira Câmara - Relator Walton Alencar 
A prova dos autos, consistente no pagamento antecipado da obra e realização parcial do empreendimento, no curso do convênio, afasta a possibilidade de se reconhecer a existência de nexo de causalidade entre os serviços supostamente executados após a vigência do ajuste e o emprego dos valores transferidos ao Município, pelo Ministério da Defesa.  
Voto condutor do Acórdão 10957/2015-TCU-Segunda Câmara - Relator Vital do Rego 
7. Os referidos pareceres foram emitidos em data posterior ao prazo final de vigência do convênio 1.418/2002, o que torna improvável, mesmo que a Funasa ateste a total conclusão das obras, neste momento, o estabelecimento de nexo de causalidade entre o percentual construído após o prazo de vigência e os recursos federais repassados ao município e integralmente gastos até o ano de 2005, conforme informam os documentos apresentados pelos recorrentes.  
Voto condutor do Acórdão 1829/2013-TCU-Segunda Câmara - Relator Aroldo Cedraz 
5. Também não foram capazes de justificar a execução das atividades do convênio em período que antecedeu a formalização do ajuste, o que contraria o artigo 8º, incisos V e VI, da IN/STN 1/97. Essa vedação tem como essência o fato de a realização de despesas fora da vigência do ajuste quase sempre comprometer a verificação do devido nexo de causalidade entre os recursos federais recebidos e as despesas efetuadas.  	
Voto condutor do Acórdão 2587/2017-TCU-Plenário (Relator Walton Alencar)  
13.17. Observe-se que o Relatório de Vistoria Técnica, expedido pela Superintendência Regional do INCRA no Maranhão em 23/12/2008 (peça 64, p. 34-36) , concluiu-se "que o percentual físico encontrado na data de 21/12/2008, foi de 93,33%, conforme planilha de medição em anexo". Contudo, esse Relatório foi emitido em 23/12/2008, ou seja, quase dois anos depois do término da vigência do Convênio (25/2/2007 - peça 1, p. 255-257) . 
13.18. Ainda que tenha sido atestado esse percentual de execução do objeto, de per si, não se demonstra que o foi com os recursos a ele destinados, motivo por que não se verifica satisfeito o indispensável nexo entre o objeto supostamente realizado e os recursos a eles destinados. Chegasse a essa conclusão a partir do confronto desse Relatório emitido em 23/12/2008 e o Relatório de Vistoria Técnica do INCRA (peça 1, p. 295-299, emitido em 3/10/2007) - vide item 13.8 desta instrução.
Da análise procedida acima, verifica-se que os argumentos de defesa não foram suficientes para elidir a irregularidade pela qual está sendo responsabilizado o defendente, de forma que devem ser rejeitados.
Não há elementos para que se possa efetivamente aferir e reconhecer a ocorrência de boa-fé na conduta de Gledson Hadson Paulain Machado, podendo este Tribunal, desde logo, proferir o julgamento de mérito pela irregularidade das contas, conforme os termos dos §§ 2º e 6º do art. 202 do Regimento Interno do TCU, condenando-se o responsável ao débito apurado e aplicando-lhe a multa prevista no art. 57, da Lei 8.443/1992.
Prescrição da Pretensão Punitiva
	Vale ressaltar que a pretensão punitiva do TCU, conforme Acórdão 1441/2016-TCU-Plenário, Relator Min. Benjamin Zymler, que uniformizou a jurisprudência acerca dessa questão, subordina-se ao prazo geral de prescrição indicado no art. 205 do Código Civil, que é de dez anos, contado da data de ocorrência da irregularidade sancionada, nos termos do art. 189 do Código Civil, sendo este prazo interrompido pelo ato que ordenar a citação, a audiência ou a oitiva dos responsáveis.
No caso em exame, não ocorreu a prescrição, uma vez que a irregularidade sancionada ocorreu em 7/12/2016, e o ato de ordenação da citação ocorreu em 4/4/2019.
CONCLUSÃO
Em face da análise promovida na seção "Exame Técnico", verifica-se que a responsável Exacon Construções Ltda. não logrou comprovar a boa e regular aplicação dos recursos, instada a se manifestar, optou pelo silêncio, configurando a revelia, nos termos do § 3º, do art. 12, da Lei 8.443/1992. Além disso, propõe-se rejeitar as alegações de defesa de Gledson Hadson Paulain Machado, uma vez que não foram suficientes para sanar as irregularidades a ele atribuídas e nem afastar o débito apurado.
Verifica-se também que não houve a prescrição da pretensão punitiva, conforme análise já realizada.
Tendo em vista que não constam dos autos elementos que permitam reconhecer a boa-fé dos responsáveis, sugere-se que as suas contas sejam julgadas irregulares, nos termos do art. 202, § 6º, do Regimento Interno do TCU, com a imputação do débito solidário, atualizado monetariamente e acrescido de juros de mora, nos termos do art. 202, § 1º do Regimento Interno do TCU, descontado o valor eventualmente recolhido, com a aplicação da multa prevista no art. 57 da Lei 8.443/1992.
Por fim, como não houve elementos que pudessem modificar o entendimento acerca das irregularidades em apuração, mantém-se a matriz de responsabilização presente na peça 60.
PROPOSTA DE ENCAMINHAMENTO
Diante do exposto, submetemos os autos à consideração superior, propondo ao Tribunal:
considerar revel a responsável Exacon Construções Ltda. (CNPJ: 84.659.101/0001-69) , para todos os efeitos, dando-se prosseguimento ao processo, com fulcro no art. 12, § 3º, da Lei 8.443/1992; 
rejeitar as alegações de defesa apresentadas pelo responsável Gledson Hadson Paulain Machado (CPF: XXX.628.582-XX) ; 
julgar irregulares, nos termos dos arts. 1º, inciso I, 16, inciso III, alíneas b e c, da Lei 8.443/1992, c/c os arts. 19 e 23, inciso III, da mesma Lei, as contas dos responsáveis Gledson Hadson Paulain Machado (CPF: XXX.628.582-XX) e Exacon Construções Ltda. (CNPJ: 84.659.101/0001-69) , condenando-os, solidariamente, ao pagamento das importâncias a seguir especificadas, atualizadas monetariamente e acrescidas dos juros de mora, calculadas a partir das datas discriminadas até a data da efetiva quitação do débito, fixando-lhes o prazo de quinze dias, para que comprovem, perante o Tribunal, o recolhimento das referidas quantias aos cofres do Tesouro Nacional, nos termos do art. 23, inciso III, alínea "a", da citada lei, c/c o art. 214, inciso III, alínea "a", do Regimento Interno do TCU. 
	Débitos relacionados aos responsáveis Gledson Hadson Paulain Machado (CPF XXX.628.582-XX) e Exacon Construções Ltda. (CNPJ: 84.659.101/0001-69) :
	Data de ocorrência
	Valor histórico (R$ 1,00) 

	7/12/2016
	25.218,97

	28/10/2016
	95.475,68

Valor atualizado do débito (com juros) em 22/10/2021: R$ 156.294,09. 
aplicar individualmente aos responsáveis Gledson Hadson Paulain Machado (CPF XXX.628.582-XX) e Exacon Construções Ltda. (CNPJ: 84.659.101/0001-69) a multa prevista no art. 57 da Lei 8.443/1992 c/c o art. 267 do Regimento Interno do TCU, fixando-lhes o prazo de quinze dias, a contar da notificação, para que comprovem, perante o Tribunal (art. 214, III, alínea "a", do Regimento Interno do TCU) , o recolhimento da dívida aos cofres do Tesouro Nacional, atualizada monetariamente desde a data do acórdão proferido por este Tribunal até a data do efetivo recolhimento, se paga após o vencimento, na forma da legislação em vigor;
autorizar, desde logo, a cobrança judicial das dívidas, caso não atendidas as notificações, na forma do disposto no art. 28, inciso II, da Lei 8.443/1992;
autorizar também, desde logo, se requerido, com fundamento no art. 26, da Lei 8.443, de 1992, c/c o art. 217, §§ 1º e 2º do Regimento Interno do TCU, o parcelamento da (s) dívida (s) em até 36 parcelas, incidindo, sobre cada parcela, corrigida monetariamente, os correspondentes acréscimos legais, fixando-lhes o prazo de quinze dias, a contar do recebimento da notificação, para comprovar, perante o Tribunal, o recolhimento da primeira parcela, e de trinta dias, a contar da parcela anterior, para comprovar os recolhimentos das demais parcelas, devendo incidir, sobre cada valor mensal, atualizado monetariamente, os juros de mora devidos, no caso do débito, na forma prevista na legislação em vigor, alertando os responsáveis de que a falta de comprovação do recolhimento de qualquer parcela importará o vencimento antecipado do saldo devedor, nos termos do § 2º do art. 217 do Regimento Interno deste Tribunal; 
enviar cópia do Acórdão a ser prolatado à Procuradoria da República no Estado do Amazonas, nos termos do § 3º do art. 16 da Lei 8.443/1992, c/c o § 7º do art. 209 do Regimento Interno do TCU, para adoção das medidas cabíveis; e
enviar cópia do Acórdão que vier a ser proferido ao Departamento do Programa Calha Norte e aos responsáveis, para ciência;
enviar cópia dos autos ao Tribunal de Contas do Estado do Amazônas, para adoção das providências que entender pertinente, relativamente ao estágio atual do objeto do Convênio 00418/2013 (Siafi 786582) , firmado entre o Ministério da Defesa e o município de Nhamundá/AM, e que tinha por objeto a "construção de Feira Pescado";
informar à Procuradoria da República no Estado do Amazonas, ao Departamento do Programa Calha Norte e aos responsáveis que a presente deliberação, acompanhada do Relatório e do Voto que a fundamenta, está disponível para a consulta no endereço virtual https://www.tcu.gov.br/acordaos, além de esclarecer que, caso requerido, o TCU poderá fornecer sem custos as correspondentes cópias, de forma impressa; e
informar à Procuradoria da República no Estado do Amazonas que, nos termos do parágrafo único do art. 62 da Resolução TCU 259/2014, os procuradores e membros do Ministério Público credenciados nesta Corte podem acessar os presentes autos de forma eletrônica e automática, ressalvados apenas os casos de eventuais peças classificadas como sigilosas, as quais requerem solicitação formal. [...]".
3.	O Ministério Público junto a este Tribunal, à Peça 75, manifesta-se de acordo com a proposta da unidade técnica.
	É o Relatório.

não há

Subprocurador-Geral Lucas Rocha Furtado.

TOMADA DE CONTAS ESPECIAL. MINISTÉRIO DA DEFESA. CONVÊNIO. NÃO COMPROVAÇÃO DA BOA E REGULAR APLICAÇÃO DOS RECURSOS. CITAÇÃO. REVELIA DE UM DOS RESPONSÁVEIS. NÃO ACOLHIMENTO DAS RAZÕES DE JUSTIFICATIVA DO RESPONSÁVEL QUE SE DEFENDEU. CONTAS IRREGULARES. DÉBITO. MULTA. CIÊNCIA AOS INTERESSADOS.

TOMADA DE CONTAS ESPECIAL (TCE)

Secretaria de Controle Externo de Tomada de Contas Especial (SecexTCE).

Aprecia-se, nesta oportunidade, Tomada de Contas Especial instaurada pelo Departamento do Programa Calha Norte, em desfavor de Gledson Hadson Paulain Machado e Exacon Construções Ltda., em razão de não comprovação da regular aplicação dos recursos repassados por meio do Convênio 00418/2013, registro Siafi 786582 (Peça 11) , firmado entre o Ministério da Defesa e o município de Nhamundá-AM, no valor de R$ 512.500,00, sendo R$ 500.000,00 à conta do concedente e R$ 12.500,00 referentes à contrapartida do convenente, e que tinha por objeto a "construção de Feira do Pescado".
2.	O responsável foi devidamente comunicado acerca da não comprovação da boa e regular aplicação de parte dos recursos recebidos. Diante da ausência de justificativas suficientes para elidir a irregularidade e da não devolução dos recursos, instaurou-se a Tomada de Contas Especial.
3.	No Relatório (Peça 61) , o tomador de contas concluiu que o prejuízo importaria no valor original de R$ 499.024,36, imputando-se responsabilidade a Gledson Hadson Paulain Machado, Prefeito, no período de 1/1/2013 a 31/12/2016 e 1/1/2017 a 31/12/2020, na condição de gestor dos recursos.
4.	A Secretaria de Controle Interno do Ministério da Defesa emitiu o relatório de auditoria (peça 62) , em concordância com o relatório do tomador de contas. O certificado de auditoria e o parecer do dirigente do órgão de controle interno concluíram pela irregularidade das presentes contas (peças 63 e 64) . O ministro responsável pela área atestou haver tomado conhecimento das conclusões contidas no relatório e certificado de auditoria, bem como do parecer conclusivo do dirigente do órgão de controle interno, manifestando-se pela irregularidade das contas (Peça 65) . 
5.	No âmbito do Tribunal, em instrução preliminar à Peça 67, concluiu-se pela citação do Sr. Gledson Hadson Paulain Machado, em razão da realização dos pagamentos à empresa contratada por serviços não executados relativamente à execução do objeto do Convênio 00418/2013, conforme apurado no relatório de visita in loco, inserido à Peça 46 do presente processo.
6.	Também foi proposta a citação da Empresa Exacon Construções Ltda., em razão da irregularidade na execução do Contrato 031/2015, celebrado com o município de Nhamundá-AM para execução do objeto do Convênio 00418/2013, firmado entre o Ministério da Defesa e Município de Nhamundá - AM, e que tinha por objeto o instrumento descrito como "construção de Feira do Pescado", em virtude de recebimento de valores por serviços não executados.
7.	Regularmente citados (Peças 72, 74, 75, 77, 113, 114, 115 e 116) e transcorrido o prazo regimental, a responsável Exacon Construções Ltda. permaneceu silente e foi considerada revel, nos termos do art. 12, § 3º, da Lei 8.443/1992 pela unidade técnica.
8.	Como a Empresa também não se manifestou na fase interna da TCE, ao compulsar os autos, a unidade técnica não identificou elementos que pudessem afastar as irregularidades ou aferir a ocorrência da boa-fé. Propôs, portanto, serem as suas contas julgadas irregulares, condenando-a ao débito apurado e aplicando-lhe a multa prevista no art. 57 da Lei 8.443/1992.
9.	O responsável, Sr. Gledson Hadson Paulain Machado, apresentou defesa à Peça 78, alegando, em apertada síntese, após justificar que as obras sofreram atrasos por conta de mau tempo e dificuldades de acesso ao município, que a obra foi concluída, não havendo qualquer dano ao Erário, necessitando, assim, de uma nova vistoria para confirmar o alegado na presente defesa. Para corroborar suas afirmações, anexa fotografias da obra (Peças 79-112) .
10.	A SecexTCE analisou a defesa do responsável e rechaçou os argumentos apresentados, ante os seguintes fundamentos, em suma:
a) de fato, constam dos autos fotografias da obra em vias de conclusão (Peças 79-112) , que podem caracterizar a aplicação dos recursos no objeto do convênio. No entanto, já está pacificado na jurisprudência do TCU que fotografias isoladamente consideradas possuem baixo poder probatório, especialmente quando não contêm informações como data, imagens da localização do objeto e outras capazes de estabelecer nexo de causalidade entre a obra executada e os recursos federais repassados. 
b) no caso presente, as fotografias apresentadas mostram uma edificação recentemente construída e quase que completa, havendo até indicativos de que se trata de uma feira de pescado, pelas instalações que apresentam. Além disso, identifica-se que se trata da mesma construção presente nas fotos de Peça 46, p. 11-16, apresentadas anexas ao Laudo de Vistoria 2017LV2409, expedido pelo concedente e que deu origem à presente TCE. Desse modo, pode-se concluir que não existem dúvidas quanto à veracidade das fotos apresentadas em alegações de defesa, faltando apenas verificar a funcionalidade do objeto para o fim a que se destina e se há nexo entre os recursos federais e os serviços executados após a vistoria de 2017, cujo pagamento compõe o débito deste processo;
c) em razão da dúvida quanto à ausência de evidências de que a obra estava em pleno funcionamento, foi proposta a diligência de Peça 124. No entanto, mesmo tendo sido reiterada a diligência inicial (Peça 126) , a Prefeitura Municipal de Nhamundá-AM não compareceu aos autos com a documentação adicional que pudesse comprovar o seu funcionamento efetivo.
d) em contato realizado com o Sr. Clodoaldo Freire Vidal, atual Secretário Municipal de Obras, ele afirmou que o objeto conveniado foi construído e funcionou por um período, mas, atualmente, encontra-se fechado e sem utilização. Portanto, uma vez que o empreendimento entrou em operação, houve alcance de objetivo, não competindo mais ao Tribunal de Contas da União acompanhar seu funcionamento, operação e manutenção;
e) neste caso concreto, verifica-se que o último pagamento relativo à execução do objeto conveniado ocorreu em 7/12/2016 e que, em 16/11/2017, cerca de um ano depois do último pagamento e após a vigência do ajuste (findou em 29/12/2016) , a fiscalização constatou que os serviços questionados na citação não haviam sido realizados. Assim, em que pese a conclusão do objeto, o lapso temporal entre o último pagamento e a execução de tais serviços não permite o estabelecimento de nexo causal entre eles (serviços) e os recursos federais transferidos no âmbito do mencionado convênio. Segundo a jurisprudência, elevado lapso temporal (em regra, a partir de 6 meses) entre o pagamento antecipado e a execução dos serviços correspondentes impede o devido nexo causal entre tais serviços e os recursos federais repassados (Acórdão 7328/2014-TCU-Primeira Câmara, Relator Bruno Dantas e  Acórdão 1067/2009-TCU-Segunda Câmara (Benjamim Zymler) ;
f) em exame efetivado nos termos do Acórdão 1441/2016-TCU-Plenário, não ocorreu a prescrição, uma vez que a irregularidade sancionada ocorreu em 7/12/2016, e o ato de ordenação da citação ocorreu em 4/4/2019.
11.	Ante a análise efetivada, a SecexTCE defende que os argumentos de defesa não foram suficientes para elidir a irregularidade pela qual o Sr. Gledson Hadson Paulain Machado, está sendo responsabilizado, de forma que devem ser rejeitados.
12.	Assegura, ainda, que não há elementos para que se possa efetivamente aferir e reconhecer a ocorrência de boa-fé na conduta do responsável podendo este Tribunal, desde logo, proferir o julgamento de mérito pela irregularidade das contas, conforme os termos dos §§ 2º e 6º do art. 202 do Regimento Interno do TCU, condenando-se o responsável ao débito apurado e aplicando-lhe a multa prevista no art. 57, da Lei 8.443/1992.
13.	O Ministério Público junto a este Tribunal, à Peça 134, manifesta-se de acordo com a proposta da unidade técnica.
14.	Manifesto minha concordância com a instrução da unidade técnica, acolhida pelo MPTCU, cujos fundamentos incorporo como razões de decidir, sem prejuízo das considerações que passo a fazer.
15.	Inicialmente afasto a possibilidade de realização de novas diligências, tendo em vista que o processo já foi adequadamente saneado, e que incide sobre o gestor o ônus da prova quanto à regular aplicação dos valores que lhe foram confiados.
16.	No que se refere ao pedido para que este Tribunal realize ou determine a realização de uma nova vistoria para confirmar o alegado na presente defesa, esclareço que não cabe ao TCU determinar, a pedido do responsável, a realização de diligência, perícia ou inspeção para a obtenção de provas, uma vez que constitui obrigação da parte apresentar os elementos que entender necessários para a sua defesa.
17.	Diante dos elementos disponíveis nos autos, é forçoso concluir pela não comprovação da boa e regular aplicação dos recursos públicos transferidos e ocorrência de prejuízo ao Erário. Sendo assim, entendo presentes todos os fundamentos para, desde logo, julgar irregulares as contas do Sr. José Raimundo Laudano Santos e da Empresa Exacon Construções Ltda., condenando-os, solidariamente, a ressarcir o débito apurado nos autos.
18.	No que tange à análise relativa à ocorrência da prescrição das pretensões punitiva e ressarcitória, registro a existência da decisão do Supremo Tribunal Federal (STF) no Recurso Extraordinário 636.886/AL, e que tal decisum, de fato, deverá ensejar a revisão da jurisprudência deste Tribunal, mas, ainda não está sendo aplicada, pois encontra-se pendente apreciação por esta Corte de Contas de processo que definirá acerca do preenchimento de lacunas referentes às questões essenciais, como o prazo prescricional, o início da contagem e as hipóteses de interrupção. Ademais, não está claro quais serão os processos efetivamente alcançados pela modificação do entendimento.
19.	Enquanto isso, tenho acompanhado a compreensão pela manutenção da jurisprudência consolidada pelo TCU no sentido de considerar imprescritíveis as ações de ressarcimento ao Erário.
20.	No que tange à pretensão punitiva do TCU, conforme Acórdão 1441/2016-TCU-Plenário, que uniformizou a jurisprudência acerca dessa questão, subordina-se ao prazo geral de prescrição indicado no art. 205 do Código Civil, que é de 10 anos contados da data de ocorrência da irregularidade sancionada, nos termos do art. 189 do Código Civil, sendo este prazo interrompido pelo ato que ordenar a citação, a audiência ou a oitiva do responsável.
21.	No caso em exame, verifico que não ocorreu a prescrição, uma vez que a irregularidade sancionada ocorreu em 7/12/2016 e o ato de ordenação da citação dos responsáveis ocorreu em 4/4/2019.
22.	Assim, considero adequado aplicar aos responsáveis, a multa positivada no art. 57, da Lei Orgânica deste Tribunal, cujo valor fixo em R$ 16.000,00. 
23.	Entendo adequado, também, autorizar, caso solicitado, o pagamento da dívida em até 36 (trinta e seis) parcelas mensais sucessivas, a primeira a vencer em 15 (quinze) dias após a notificação e as demais a cada 30 (trinta) dias, com a incidência dos devidos encargos legais sobre cada uma delas e com o alerta de que a falta de comprovação de recolhimento de qualquer parcela implicará no vencimento antecipado do saldo devedor, conforme prevê o art. 217, § 2º, do Regimento Interno deste Tribunal.
Ante o exposto, VOTO para que seja adotada a minuta de Acórdão que trago ao exame deste Colegiado.
TCU, Sala das Sessões, em 23 de agosto de 2022.
AROLDO CEDRAZ 
Relator